最高法院刑事判決　　　　　　　　　　　　　　　九十三年度台上字第五二九三號
　　上　訴　人　子○○
　　　　　　　　己○○
　　　　　　　　壬○○
　　　　　　　　丁○○
　　　　　　　　甲○○
　　　　　　　　癸○○
　　　　　　　　戊○○
　　　　　　　　丙○○
　　　　　　　　庚○○
　　　　　　　　乙○○
　　　　　　　　辛○○
右上訴人等因貪污案件，不服台灣高等法院中華民國九十二年八月二十八日第二審更
審判決（九十一年度上更(二)字第六七一號，起訴案號：台灣新竹地方法院檢察署八十
五年度偵字第一一九九四、一一九九五、一二七四０、一二八一七號），提起上訴，
本院判決如左：
    主  文
原判決關於己○○對於職務上之行為，期約賄賂；壬○○對於職務上之行為，收受不
正利益；及子○○、丁○○、甲○○、癸○○、戊○○、丙○○、庚○○、乙○○、
辛○○部分均撤銷，發回台灣高等法院。
    理  由
本件原判決認定陳煥勳（已於民國九十一年十月八日病故）原係新竹縣竹東鎮鎮民代
表會（下稱竹東鎮代會）主席，上訴人壬○○為該會副主席，上訴人己○○、丁○○
、甲○○、癸○○、戊○○、丙○○、庚○○、乙○○、辛○○與池朋炎（另案審理
中）、徐雪梅、盧東文、林金菊（以上三人均已成年，未據起訴）為該會代表。該會
代表依前「台灣省各縣鄉鎮縣轄市民代表會組織規程」第二十九條第一項第三款規定
，有議決竹東鎮公所預算之權，均係依據法令從事公務之人員。八十五年二月至三月
間，前台灣省政府同意補助竹東鎮「台灣省政府補助小型工程發包」新台幣（下同）
三千五百萬元，作為地方興建小型工程之用，並由前台灣省政府自「縣市各項稅捐省
統籌分配專戶」項下，撥付新竹縣政府轉入竹東鎮公所，由竹東鎮公所辦理發包，完
工後再申請付款。嗣竹東鎮公所於八十五年三月間接獲前台灣省政府通知可獲取該項
補助後，即發函竹東鎮代會，請求通過該補助之收支，竹東鎮代會通過該預算後，竹
東鎮公所即開始進行二十九項地方工程設計發包等程序，迨八十五年五月間，竹東鎮
代會八十五年定期會開會期間，上訴人辛○○、丁○○認竹東鎮長即上訴人子○○（
有綜理竹東鎮鎮務及執行上級政府交付事項，包括工程發包、比價及監督等職權，亦
係依據法令從事公務之人員）於發包前揭補助小型工程款時，有利可圖。且竹東鎮代
會代表選舉花費及平日服務選民之費用不貲，乃提議推由該會主席陳煥勳、上訴人壬
○○向子○○索取一成之款項三百五十萬元給鎮代會代表朋分花用，其中十五位代表
每位各分得二十萬元，其他五十萬元再由主席陳煥勳、副主席壬○○各分得三十萬元
及二十萬元，並向子○○言明若不同意，將杯葛正在審查中之八十六年度預算，就該
職務上之行為，要求子○○支付賄賂。嗣壬○○原擬親自向子○○提出該要求，惟經
與陳煥勳商議後，陳煥勳認壬○○並未承包過竹東鎮公所之工程，與子○○關係不密
切，恐為子○○所拒，乃指示壬○○可先透過前揭補助款工程承辦人即竹東鎮公所建
設課技士彭金周（經一審判處有期徒刑貳年，褫奪公權二年，緩刑五年確定），向子
○○表達該意思，壬○○遂於八十五年五月間某日晚上，以須了解工程為由，要彭金
周至新竹縣竹東鎮○○路○段七十六號壬○○住處，當晚壬○○要求彭金周向子○○
轉達竹東鎮代會希望子○○將該工程款總額百分之十分給鎮代會代表之意思（未表明
杯葛預算），逾數日，彭金周在竹東鎮公所鎮長辦公室內向子○○轉達壬○○前開意
見，子○○未表同意，壬○○乃先後多次，或親自到前揭鎮長辦公室或以電話方式，
向子○○要求支付該款項，否則將杯葛該年度預算，其後子○○始同意支付該款項。
陳煥勳、壬○○旋將上情告知己○○、池朋炎、丁○○、甲○○、癸○○、戊○○、
丙○○、庚○○、乙○○、辛○○、徐雪梅、盧東文及林金菊，並要求代表們對於正
在審查中之年度預算不要杯葛，經各該代表同意後，陳煥勳、壬○○、己○○、池朋
炎、丁○○、甲○○、癸○○、戊○○、丙○○、庚○○、乙○○、辛○○、徐雪梅
、盧東文及林金菊即基於共同之犯意，與子○○對於職務上之上開行為，完成期約賄
賂，且於前開年度預算審查時未予杯葛。適前開代表會於八十五年三月底決定代表們
欲至大陸地區旅遊後，壬○○於八十五年五月下旬辦理之際要求上訴人子○○出款補
助，子○○表示同意，但言明須自前開三百五十萬元之款項扣除，壬○○將上情傳達
各代表後，陳煥勳、壬○○、池朋炎、丁○○、甲○○、癸○○、戊○○、丙○○、
庚○○、乙○○、辛○○即共同基於收受不正利益之犯意，於八十五年六月一日至同
年月八日，前往大陸地區旅遊，每人費用四萬三千元（含竹東鎮代會秘書彭啟政及嗣
後交付賄款予子○○及受其委託支付旅費予旅行社之己○○二人，費用共五十五萬九
千元），事前乃均未繳納費用。迨陳煥勳等返國後，負責承辦該旅遊之東邦旅行社經
理鄭明燻要求壬○○付款，壬○○即囑不知情之鄭明燻向子○○請款，子○○認為己
○○曾承包竹東鎮公所之工程，乃轉要求己○○支付該款項，並向己○○表示：「如
果你付了旅費，我日後就會給你工程做」等語，對於職務上之行為，要求賄賂，嗣己
○○詢問壬○○之意見後，認可同意，乃分別於八十五年六月二十四日、同年七月五
日代子○○交付四十萬元及十五萬九千元與鄭明燻，其中除己○○須自行負擔之四萬
三千元外，子○○計收受賄賂五十一萬六千元（按該部分賄賂，己○○雖未直接交付
子○○，惟實際上係己○○依子○○上述承諾交付子○○而依其指示代其交付予鄭明
燻，故該金額仍屬子○○收受之賄賂，易言之，該筆款項係子○○以工程發包予己○
○為餌，經己○○同意而應交付予子○○之賄款，唯子○○省略收受程序而指示己○
○將該筆要交付予子○○之賄款，代子○○交付鄭明燻。鄭明燻於收取前開款項後，
即未再向陳煥勳、壬○○、丁○○、甲○○、癸○○、戊○○、丙○○、庚○○、乙
○○、辛○○及池朋炎收取旅遊費用，而己○○旅遊費用則自行負擔繳納），使陳煥
勳、壬○○、丁○○、甲○○、癸○○、戊○○、丙○○、庚○○、乙○○、辛○○
及池朋炎因子○○委由己○○支付上開旅遊費用予鄭明燻後，各自獲取免費旅遊之不
正利益，每人值四萬三千元，共同收取合計價值四十七萬三千元之不正利益（己○○
輾轉支付自身之旅遊費用四萬三千元，並未收受不正利益，另竹東鎮代會秘書彭啟政
之旅遊費用四萬三千元，因該秘書不知情，該部分費用亦不算計在共同收取之不正利
益範圍內）。嗣子○○依上開承諾，分別於原判決附表二所示時間，將該附表二所示
三項工程，以各該金額發包予己○○以其父彭作基所營金鑽營造股份有限公司承作，
而履行上述其要求己○○支付前開旅費時所為之承諾等情。因而撤銷第一審關於子○
○、己○○、壬○○、丁○○、甲○○、癸○○、戊○○、丙○○、庚○○、乙○○
、辛○○部分之科刑判決。改判論處上訴人子○○依據法令從事公務之人員，對於職
務上之行為，收受賄賂罪刑；論處己○○共同依據法令從事公務之人員，對於職務上
之行為，期約賄賂，累犯罪刑；論處壬○○、丁○○、甲○○、癸○○、戊○○、丙
○○、庚○○、乙○○、辛○○共同依據法令從事公務之人員，對於職務上之行為，
收受不正利益罪刑，固非無見。
惟查：(一)、貪污治罪條例第五條第一項第三款之對於職務上之行為，要求、期約或收
受賄賂或其他不正利益罪，係以所要求、期約或收受賄賂或其他不正利益與其職務有
相當對價關係為要件。原判決事實既認定竹東鎮公所於八十五年三月間接獲前台灣省
政府通知可獲上開之三千五百萬元補助後，即發函竹東鎮代會，請求通過該補助之收
支，竹東鎮代會通過該預算後，竹東鎮公所即開始進行二十九項地方工程設計發包等
程序等情。則竹東鎮代會八十五年五月間之定期大會審查八十六年度預算，似與上訴
人子○○同意上訴人己○○、壬○○、丁○○、甲○○、癸○○、戊○○、丙○○、
庚○○、乙○○、辛○○之索取支付前開補助款一成三百五十萬元予竹東鎮代會代表
朋分花用，而要求各代表對於審查中之八十六年度預算不要杯葛，取得該會代表之同
意，無何相當對價關係。究其實情如何，原審並未調取竹東鎮公所於獲得該三千五百
萬元補助後，所編列之有關預算及竹東鎮代會前後審查有關預算之定期大會（或臨時
會）議事錄，根究明白，遽認上訴人子○○與竹東鎮代會代表陳煥勳等代表十五人，
對於職務上之行為，完成期約賄賂，顯有證據調查未盡之違法。(二)、原判決初認定竹
東鎮代會於八十五年三月底決定代表至大陸地區旅遊，同年五月間，由壬○○要求子
○○出款補助，子○○表示同意，但言明須自前開三百五十萬元之款項扣除，壬○○
將上情傳達各代表後，陳煥勳、壬○○、池朋炎、丁○○、甲○○、癸○○、戊○○
、丙○○、庚○○、乙○○、辛○○即共同基於收受不正利益之犯意，於八十五年六
月一日至同年月八日，前往大陸地區旅遊，每人費用（團費）四萬三千元。認定承辦
該旅遊之東邦旅行社經理鄭明燻向子○○請款，子○○乃轉要求曾承包竹東鎮公所工
程之己○○對於職務上之行為，要求賄賂，己○○乃於八十五年五月二十四日及同年
七月五日代子○○交付四十萬元及十五萬九千元（合計五十五萬九千元）予鄭明燻，
扣除己○○須自行負擔之四萬三千元外，子○○計收受賄賂五十一萬六千元等各情。
則子○○同意補助竹東鎮代會代表陳煥勳等大陸旅遊經費，既言明須自前開三百五十
萬元之款項扣除，該旅遊經費五十一萬六千元，由己○○墊付予鄭明燻，能否認係子
○○對於職務上之行為，要求賄賂，自非無疑。又該子○○果以收受之賄賂移作墊付
壬○○、丁○○、甲○○、癸○○、戊○○、丙○○、庚○○、乙○○、辛○○大陸
旅遊之團費各四萬三千元，壬○○等能否成立貪污治罪條例第五條第一項第三款之對
於職務上行為收受不正利益罪，非無研酌餘地。本院上次發回意旨即已指及，原審並
未調查釐清，遽為上訴人子○○等不利之判斷，顯有證據調查未盡之違法。(三)、原判
決事實認定由己○○墊付陳煥勳等大陸旅遊之團費，係子○○向己○○對於職務上之
行為，要求之賄賂，如果無訛，則己○○所代墊之團費五十五萬九千元，即係子○○
收受賄賂之金額，該己○○同為竹東鎮代會代表，其應負擔之四萬三千元，自無自其
墊付予鄭明燻之五十五萬九千元內扣除之理，原判決理由認子○○收受賄賂金額為扣
除己○○自行負擔四萬三千元後之餘額五十一萬六千元，而論斷己○○共同依據法令
從事公務之人員，對於職務上之行為，期約賄賂，累犯罪刑，於法自難謂合。以上或
為上訴人等上訴意旨所指摘，或為本院得依職權調查之事項，應認原判決關於此等部
分仍有撤銷發回更審之原因。
據上論結，應依刑事訴訟法第三百九十七條、第四百零一條，判決如主文。
中　　　華　　　民　　　國　　九十三　　年　　　十　　　月　　 十四 　　日
                              最高法院刑事第二庭
                                  審判長法官  陳　錫　奎
                                        法官  洪　清　江
                                        法官  李　伯　道
                                        法官  邵　燕　玲
                                        法官  洪　佳　濱
      右正本證明與原本無異
                                              書  記  官
中　　　華　　　民　　　國　　九十三　　年　　　十　　　月　　 二十 　　日
                                                                        Ａ
